【裁判字號】    94,訴,3288
【裁判日期】    950425
【裁判案由】    偽造文書
【裁判全文】
臺灣臺中地方法院刑事判決              94年度訴字第3288號
公  訴  人  臺灣臺中地方法院檢察署檢察官
被      告  甲○○
上列被告因偽造文書案件，經檢察官提起公訴（九十四年度偵字
第九六二一號），本院判決如下：
    主    文
甲○○連續意圖為自己不法之所有，以詐術使人將本人之物交付
，累犯，處有期徒刑陸月，如易科罰金，以佰元折算壹日。扣
案之變造乙○○國民身分證上之甲○○照片壹張沒收。
    犯罪事實
一、甲○○前於民國八十三年間，因贓物案件，經本院判處有期
    徒刑五月，緩刑二年確定；又於八十四年間，因詐欺案件，
    經臺灣高等法院臺中分院判處有期徒刑六月確定，並因而撤
    銷前開緩刑，並依檢察官之聲請，就其所犯前開二罪定應執
    行刑為有期徒刑十月確定在案，入監執行後，於八十九年七
    月四日縮短刑期假釋，至同年八月三日假釋期滿，未經撤銷
    假釋，以已執行論。仍不知悔改，因其於九十二、九十三年
    間分別涉犯偽造文書及詐欺案件，遭臺灣臺中地方法院檢察
    署及臺灣彰化地方法院檢察署發布通緝，又因其身體狀況不
    佳，恐日後有就診之必要，竟為圖逃避查緝及利用健保身分
    就醫，而與友人乙○○共同基於行使變造特種文書之犯意聯
    絡，而於九十三年二月下旬某日，在臺中縣和平鄉○○路○
    段一七二號甲○○租屋處地下室，由甲○○交付新臺幣（下
    同）一萬元之代價予友人乙○○，再由乙○○以松香水將其
    所有之國民身分證上護貝膠膜鬆開後，將其上原有之照片撕
    下，換貼為甲○○照片後，再持至臺中縣東勢鎮某照相館，
    利用不知情之已成年店員將該國民身分證以膠膜護貝之方式
    ，變造完成貼有甲○○照片之「乙○○」國民身分證一張。
    俟甲○○取得該變造之「乙○○」國民身分證後，並經獲得
    乙○○之同意，由甲○○以乙○○之名義，向中央健康保險
    局中區分局（以下簡稱「健保局」）申領乙○○之全民健康
    保險ＩＣ卡（以下簡稱「健保ＩＣ卡」）後，即於九十三年
    三月十日某時，持前開變造之「乙○○」國民身分證，至位
    於臺中市西屯區市○○○路六六號之中央健康保險局中區分
    局，行使該變造之「乙○○」國民身分證，以申領乙○○之
    健保ＩＣ卡，均足以生損害於戶政機關對於國民身分證管理
    及健保局對於全民健康保險被保險人請領健保ＩＣ卡資料管
    理之正確性。嗣甲○○領得乙○○之健保ＩＣ卡後，再基於
    意圖為自己不法所有之概括犯意，連續於九十三年九月二日
    、同年十一月三日、九十四年二月二十二日，前往位於臺中
    市○區○○路一八七號之「世華牙醫診所」；另於九十四年
    四月四日，至位於臺中市○區○○路四四八之二號之「名人
    牙醫診所」，持上開乙○○之健保ＩＣ卡就診，並訛稱係乙
    ○○本人，而得以利用健保資格就診，致令不知情之上開診
    所醫護人員，依全民健康保險契約，為甲○○診療並施用藥
    品，甲○○因而獲得上開診所提供之藥品及屬不法利益之診
    療服務（以健保局給付於上開診所之費用計算，分別為八百
    三十元、七百九十元、八百三十元及一千九百二十元，共計
    四千三百七十元）。嗣甲○○於九十四年六月三日晚間六時
    三十分許，在臺中市○區○○路與文昌東一街口，遇警盤查
    ，因無法正確說出乙○○國民身分證統一編號，使警員懷疑
    其身分，進而在其身上發現乙○○之健保ＩＣ卡，但乙○○
    亦另案通緝中，甲○○因而遭警員帶回警局後，始坦認上情
    。
二、案經臺中市警察局第二分局報告臺灣臺中地方法院檢察署檢
    察官偵查起訴。
    理  由
一、訊據被告甲○○固直承其以一萬元之代價，由共犯乙○○在
    如犯罪事實欄一、所載時、地，以如犯罪事實欄一、所載之
    方式，變造「乙○○」之國民身分證，並獲共犯乙○○同意
    後，行使該變造之國民身分證，向健保局申請共犯乙○○之
    健保ＩＣ卡，再於如犯罪事實欄一、所載之時間，持共犯乙
    ○○之健保ＩＣ卡至「世華牙醫診所」及「名人牙醫診所」
    ，冒用共犯乙○○之名義就診，以健保資格就診等情，惟矢
    口否認有何詐欺取財、詐欺得利之犯行，辯稱：伊使用乙○
    ○之健保ＩＣ卡之目的，係為逃避查緝，並非要詐欺取財或
    得利云云。經查：
  (一)被告與共犯乙○○變造屬特種文書之「乙○○」國民身分證
    後，並由被告持以向健保局行使，以申請共犯乙○○之健保
    ＩＣ卡等部分犯罪事實，除被告上開自白外，並有請領健保
    ＩＣ卡申請表及所附貼有被告照片之「乙○○」國民身分證
    正反面影本各一份附卷可證（見本院卷三一頁及背面），並
    有扣案之貼有被告照片之「乙○○」國民身分證及其上印有
    被告照片之「乙○○」健保ＩＣ卡各一張可資佐憑。而上開
    貼有被告照片之「乙○○」國民身分證，經本院依職權送請
    內政部警政署刑事警察局鑑定結果，認該「乙○○」國民身
    分證上身分證紙張及照片上鋼印處與膠膜不密合，且相片四
    周有破壞、切割痕跡，判有變造之虞等情，亦有該局九十四
    年十二月八日刑鑑字第○九四○一七五二一六號鑑定書暨鑑
    定說明一份在卷可參（見本院卷第二六至二八頁）。按共同
    正犯，係共同實施犯罪行為之人，在共同意思範圍內，各自
    分擔犯罪行為之一部，相互利用他人之行為，以達其犯罪之
    目的，其成立不以全體均參與實施犯罪構成要件之行為為要
    件；參與犯罪構成要件之行為者，固為共同正犯；以自己共
    同犯罪之意思，參與犯罪構成要件以外之行為，或以自己共
    同犯罪之意思，事前同謀，而由其中一部分人實行犯罪之行
    為者，亦均應認為共同正犯，使之對於全部行為所發生之結
    果，負其責任（最高法院九十二年度臺上字第二八二四號判
    決意旨參照）。被告雖未親自變造「乙○○」之國民身分證
    ，惟其既與共犯乙○○達成協議，由被告提供照片，並以一
    萬元之代價委託共犯乙○○變造自己之國民身分證交付被告
    ，被告顯已就變造國民身分證之行為，與共犯乙○○有犯意
    之聯絡，自不以被告親自實施變造國民身分證之行為為必要
    ，依上開判決意旨，被告仍應就共犯乙○○變造國民身分證
    之行為，負其責任。同理，共犯乙○○雖未行使變造之國民
    身分證向健保局行使，以申請健保ＩＣ卡，惟其既同意被告
    持該變造之國民身分證，冒用其名義，向健保局申請健保Ｉ
    Ｃ卡，是自應就被告此部分行為，亦同負行使變造特種文書
    之責。準此，被告與共犯乙○○共同行使變造特種文書之犯
    行，已堪認定。
  (二)被告持「乙○○」健保ＩＣ卡，至「世華牙醫診所」及「名
    人牙醫診所」，諉稱為「乙○○」本人，而以健保資格就診
    ，因而使上開診所醫護人員陷於錯誤，依全民健康保險契約
    提供診療服務並施用藥品，被告因而獲得上開診所提供之藥
    品及診療服務共計四千三百七十元等情，除有被告上開供述
    外，並有中央健康保險局中區分局九十五年一月十七日健保
    中費一字第○九五○○五○七八七號函及所附該局保險對象
    門診就醫紀錄明細表、九十五年二月十三日健保中費一字第
    ○九五○○五二○六四號函及所附保險特約醫事機構上傳及
    申報乙○○之就醫紀錄資料、本院電話紀錄表等資料各一份
    在卷可憑（見本院卷第五七至六二、六四、六五頁）。被告
    雖辯稱：伊並無詐欺取財或得利之意圖，以健保ＩＣ卡就診
    ，僅係為逃避追緝云云。惟查，被告於本院準備程序時，即
    已供稱：伊當時並無健保卡，但有長期胃潰瘍需要看病等語
    （見本院卷第四五、四六頁），且其在已取得變造之「乙○
    ○」國民身分證之情形下，其如無詐欺取財（藥品）及詐欺
    得利（診療服務）之不法意圖，當仍可持乙○○之國民身分
    證，以自費之方式就診，殊無冒稱係共犯乙○○本人，而持
    「乙○○」之健保ＩＣ卡，繳付較低之費用，以健保之身分
    就診之理，足證被告當時申領共犯乙○○之健保ＩＣ卡，嗣
    後並持共犯乙○○之健保ＩＣ卡就診，乃係因自己未領有健
    保ＩＣ卡，而欲以具有健保資格之乙○○身分就診，享受健
    保之利益無訛。被告上開所辯，顯係臨訟卸責之詞，並無足
    採。。從而，被告詐欺取財及詐欺得利之犯行，亦堪認定。
二、核被告所為，係犯刑法第二百十六條、第二百十二條之行使
    變造特種文書罪及刑法第三百三十九條第一項之詐欺取財罪
    及同條第二項之詐欺得利罪。被告與乙○○間，就上開行使
    變造特種文書之犯行，有犯意聯絡與行為分擔，為共同正犯
    。被告利用不知情之照相館店員就變造之「乙○○」國民身
    分證護貝膠膜，為間接正犯，應負與正犯同一責任。被告變
    造特種文書後加以行使，其變造之低度行為為行使之高度行
    為吸收，不另論罪。被告先後多次詐欺取財及詐欺得利犯行
    ，時間緊接，犯罪構成要件相同，顯係基於概括之犯意為之
    ，為連續犯，應論以一罪，並加重其刑。被告以一行為同時
    犯詐欺取財及詐欺得利二罪，為想像競合犯，應從一重之詐
    欺取財罪處斷。又被告所犯上開行使變造特種文書與詐欺取
    財二罪間，有方法或結果之牽連關係，應從一重之詐欺取財
    罪處斷。至公訴人原起訴之犯罪事實，係誤會扣案之「乙○
    ○」國民身分證，係由被告偽造而成，而認被告係涉犯刑法
    第二百十六條、第二百十二條之行使偽造特種文書罪及同法
    第二百十八條第一項之偽造公印文罪，惟該扣案之「乙○○
    」國民身分證係經由變造而成乙節，業如前述，且此部分之
    犯罪事實，復經蒞庭檢察官更正如犯罪事實欄一、所載；又
    偽造及變造特種文書，係規定於同一法條，自毋庸變更起訴
    法條，附予敘明。被告前於八十三年間，因贓物案件，經本
    院判處有期徒刑五月，緩刑二年確定；又於八十四年間，因
    詐欺案件，經臺灣高等法院臺中分院判處有期徒刑六月確定
    ，並因而撤銷前開緩刑，並依檢察官之聲請，就其所犯前開
    二罪定應執行刑為有期徒刑十月確定在案，入監執行後，於
    八十九年七月四日縮短刑期假釋，至同年八月三日假釋期滿
    ，未經撤銷假釋，以已執行論之事實，有臺灣臺中地方法院
    檢察署刑案資料查註紀錄表及臺灣高等法院被告前案紀錄表
    各一份在卷可稽，其於有期徒刑執行完畢五年內，再犯本件
    有期徒刑以上之罪，為累犯，應依法遞加重其刑。如犯罪事
    實欄所示之犯行，公訴人雖僅就被告行使變造「乙○○」國
    民身分證部分犯行予以起訴，就其嗣後持乙○○健保ＩＣ卡
    就診之詐欺取財及詐欺得利犯行，未經起訴，惟該未經起訴
    部分犯行，既與起訴部分犯行有牽連犯之裁判上一罪關係，
    為起訴效力所及，且經蒞庭檢察官擴張此部分犯罪事實，本
    院自應併予審理，附此敘明。爰審酌被告為逃避查緝，竟變
    造乙○○之國民身分證，又以乙○○名義申請健保IC卡，進
    而貪圖享有健保之不法利益，冒用乙○○之健保身分就醫，
    且犯罪後復狡詞飾過，未能坦承全部犯行，態度欠佳，惟念
    其手段尚屬平和，犯罪金額不多等一切情狀，量處如主文所
    示之刑，並諭知易科罰金之折算標準，以資懲儆。
三、扣案變造之「乙○○」國民身分證上被告之照片一張，為被
    告提供，業據其於本院審理時供承在卷，係屬被告所有，且
    為供其與乙○○共犯本件行使變造特種文書罪所用之物，應
    依刑法第三十八條第一項第二款之規定，宣告沒收。至扣案
    「乙○○」之健保ＩＣ卡，雖為被告犯本件詐欺取財及詐欺
    得利所使用之物，惟既係被告代乙○○申請而得，應為乙○
    ○所有，而乙○○與被告犯詐欺取財及詐欺得利部分犯行，
    並無共同正犯之關係，因此不予宣告沒收，併此敘明。
四、至公訴意旨另以：被告偽簽共犯乙○○之姓名於請領健保Ｉ
    Ｃ卡申請表上，用以偽造表示共犯乙○○申請健保ＩＣ卡之
    意之私文書一張後，旋即持以行使交予不知情之承辦公務員
    ，並由該承辦公務員將上開不實事項登載於所掌公文書，並
    據以核發有被告照片，惟登載共犯乙○○年籍資料之健保Ｉ
    Ｃ卡予被告，足以生損害於健保機關對於健保資料管理之正
    確性，因認被告另犯刑法第二百十六條、第二百十條之行使
    偽造文書及第二百十四條之使公務員登載不實事項於公文書
    罪云云。訊據被告固坦認上開以共犯乙○○名義申請健保Ｉ
    Ｃ卡部分事實，惟堅詞否認有何行使偽造私文書及使公務員
    登載不實事項於公文書之犯行，辯稱：伊以共犯乙○○名義
    申請健保ＩＣ卡，是經過共犯乙○○同意云云。經查：
  (一)按刑事訴訟法第一百六十一條已於九十一年二月八日修正公
    布，其第一項規定：檢察官就被告犯罪事實，應負舉證責任
    ，並指出證明之方法。因此，檢察官對於起訴之犯罪事實，
    應負提出證據及說服之實質舉證責任。倘其所提出之證據，
    不足為被告有罪之積極證明，或其指出證明之方法，無從說
    服法院以形成被告有罪之心證，基於無罪推定之原則，自應
    為被告無罪判決之諭知，最高法院著有九十二年臺上字第一
    二八號判例可資參照。又按刑法第二百十條之偽造私文書罪
    ，以無制作權人而捏造他人名義制作該文書為構成要件之一
    ，學理上稱為「有形偽造」，倘行為人係以自己名義制作之
    文書，或基於他人之授權、委託，以該他人名義制作之文書
    ，既非無制作權，自均不能成立該罪（最高法院八十四年度
    臺上字第一九九六號判決意旨參照）。查本件證人乙○○自
    警、偵訊，以至本院依法傳訊，均未到庭，而公訴人亦未舉
    證被告以共犯乙○○名義申請健保ＩＣ卡，並填寫請領健保
    ＩＣ卡申請表之舉，並未獲得共犯乙○○授權，係無制作權
    人乙節，舉出積極證據證明之；且觀諸共犯乙○○既將共同
    變造之國民身分證交付被告行使使用，被告復供稱有告知共
    犯乙○○要以其名義申請健保ＩＣ卡，可以推知共犯乙○○
    應已同意被告自稱為「乙○○」，以向健保局申領健保ＩＣ
    卡。再者，被告係在九十三年三月十日申領健保ＩＣ卡，嗣
    共犯乙○○亦於同年八月二十日又再次申請健保ＩＣ卡，有
    中央健康保險局中區分局九十四年九月十六日健保中承二字
    第○九四○一○八三七一號函及所附共犯乙○○本人所填寫
    之請領健保ＩＣ卡申請表附卷可參（見偵卷第一九頁背面、
    二○頁及背面）；且觀之該健保ＩＣ卡申請表上，共犯乙○
    ○原勾選「首次領卡」，復又塗銷之，改勾選「其他原因：
    未辦到，ＩＣ卡被誤做」，而未立即向健保局承辦人員表明
    九十三年三月十日並非由其本人申領健保ＩＣ卡，或提出任
    何異議，亦顯見共犯乙○○應有同意被告申請其名義之健保
    ＩＣ卡至明，則被告於請領健保ＩＣ卡申請表上簽署「乙○
    ○」之行為，當在共犯乙○○之授權範圍之內。依上開說明
    ，既然被告已獲共犯乙○○本人之同意，而以共犯乙○○之
    名義作成請領健保ＩＣ卡申請表，自無成立行使偽造私文書
    之可言。
  (二)又按刑法第二百十四條所謂使公務員登載不實事項於公文書
    罪，須一經他人之聲明或申報，公務員即有登載之義務，並
    依其所為之聲明或申報予以登載，而屬不實之事項者，始足
    構成。若其所為聲明或申報，公務員尚須為實質之審查，以
    判斷其真實與否，始得為一定之記載者，即非本罪所稱之使
    公務員登載不實（最高法院九十二年度臺上字第二三一五號
    判決意旨參照）。查健保局為防止健保ＩＣ卡被冒辦情形之
    發生，對於民眾以「遺失」名義向健保局申請換發健保ＩＣ
    卡案件，會由櫃檯受理人員逐案查詢當事人之「投保單位代
    號」或「第六類繳款單寄發地址」，並核對民眾國民身分證
    正本基本資料及照片；委由代理人申請者，除核對申請人證
    件資料外，若代理人為當事人之配偶、父母、子女、兄弟、
    姐妹者，應舉證其關係之相關文件（如戶口名簿），若為其
    他關係者，將進一步查詢代理人之「加保單位」；對於遺失
    補發未貼照片案件或照片辨識困難案件者，應透過戶役政為
    民服務公用資料庫中「國民身分證領換補資料查詢」系統進
    一步確認國民身分證是否為有效證件後，才進入製卡程序，
    若查有不符情事，應立即移請單位主管作後續處理等情，有
    健保局九十四年十一月二十八日健保中承二字第○九四○一
    一五○七八號函一份在卷可憑（見本院卷第三二頁及背面）
    ，顯見健保局於核發健保ＩＣ卡時，須對於申請人是否為本
    人進行審核確認，而非一經申請人申請，健保局人員即有依
    其所為申請之事項予以登載並核發健保ＩＣ卡之義務，則揆
    諸前揭說明，要與刑法第二百十四條所稱之使公務員登載不
    實事項於公文書罪之構成要件不符。
  (三)綜上所述，公訴人認被告另構成上開二罪，容有誤會。此外
    ，復查無何積極證據足認被告有犯刑法第二百十六條、第二
    百十條行使偽造私文書及二百十四條使公務員登載不實事項
    於公文書之犯行，此部分本應為無罪之諭知，惟原公訴意旨
    認此部分與前開論罪科刑之部分，有牽連犯之裁判上一罪關
    係，復經蒞庭檢察官縮減此部分犯罪事實，本院爰不另為無
    罪之諭知，附此敘明。
據上論斷，應依刑事訴訟法第二百九十九條第一項前段，刑法第
五十六條、第二百十二條、第二百十六條、第三百三十九條第一
項、第二項、第五十五條、第四十七條、第三十八條第一項第二
款，罰金罰鍰提高標準條例第一條前段、第二條，判決如主文。
本案經檢察官謝志明到庭執行職務。
中    華    民    國    95    年    4     月    25    日
                    刑事第三庭  審判長法  官 張 靜 琪
                                      法  官 賴 妙 雲
                                      法  官 郭 妙 俐
上正本證明與原本無異。
如不服本判決，應於判決送達後十日內向本院提出上訴狀，上訴
於臺灣高等法院臺中分院( 須附繕本 )。
                                      書記官 陳 玉 芬
中    華    民    國    95    年    4    月     25    日
附錄本案論罪科刑法條全文：
中華民國刑法第二百十二條
偽造、變造護照、旅券、免許證、特許證及關於品行、能力服務
或其他相類之證書、介紹書，足以生損害於公眾或他人者，處一
年以下有期徒刑、拘役或三百元以下罰金。
中華民國刑法第二百十六條
行使第二百十條至第二百十五條之文書者，依偽造、變造文書或
登載不實事項或使登載不實事項之規定處斷。
中華民國刑法第三百三十九條
意圖為自己或第三人不法之所有，以詐術使人將本人或第三人之
物交付者，處五年以下有期徒刑、拘役或科或併科一千元以下罰
金。
以前項方法得財產上不法之利益或使第三人得之者，亦同。
前二項之未遂犯罰之。


司法院資訊處製作；財團法人民間司法改革基金會備份。
